【裁判字號】    98,聲,1294
【裁判日期】    980709
【裁判案由】    聲請裁定沒收違禁物
【裁判全文】
臺灣彰化地方法院刑事裁定              98年度聲字第1294號
聲  請  人  臺灣彰化地方法院檢察署檢察官
被      告  甲○○
上列聲請人因被告犯妨害投票罪（97年度選偵字第16號），聲請
違禁物單獨沒收（98年度執聲沒字第154號），本院裁定如下：
    主  文
扣案之現金新臺幣仟元，沒收之。
     理  由
一、按被告所犯為死刑、無期徒刑或最輕本刑3 年以上有期徒刑
    以外之罪，檢察官參酌刑法第57條所列事項及公共利益之維
    護，認以緩起訴為適當者，得定1 年以上3 年以下之緩起訴
    期間為緩起訴處分，其期間自緩起訴處分確定之日起算；檢
    察官依刑事訴訟法第253 條或第253 條之1 為不起訴或緩起
    訴之處分者，對供犯罪所用、供犯罪預備或因犯罪所得之物
    ，以屬於被告者為限，得單獨聲請法院宣告沒收，刑事訴訟
    法第253 條之1 第1 項、第259 條之1 分別定有明文。
二、聲請意旨以：被告甲○○分別與另案被告黃永欽、楊阿雲【
    另案起訴】為親戚、朋友關係。嗣因另案被告黃永欽為使第
    7 屆立法委員選舉彰化縣第1 選區登記第3 號候選人陳進丁
    當選，於民國97年1 月10日上午10時許，在彰化縣鹿港鎮草
    中里草中巷169 號住處，交付現金新臺幣（下同）3 千元予
    另案被告楊阿雲，請另案被告被告楊阿雲轉交該3 千元予另
    案被告黃永欽之親家即有投票權之人被告甲○○，並請另案
    被告楊阿雲轉知被告甲○○於此次立法委員選舉期間支持第
    3 號立法委員候選人陳進丁，以此方式交付賄賂，對於該屆
    立法委員選舉中有投票權之人為一定投票之行使。而另案被
    告楊阿雲明知另案被告黃永欽請其轉交予被告甲○○之款項
    係賄選之對價，竟仍予以收受。嗣另案被告楊阿雲、黃永欽
    基於共同之犯意聯絡，於同日以電話聯繫被告甲○○至彰化
    縣鹿港鎮草中里草港巷92號處會合後，推由另案被告楊阿雲
    於同日晚上8 時38分，在前揭處所將另案被告黃永欽前揭交
    付之賄款3 千元轉交被告甲○○，並轉告被告甲○○於投票
    時，應支持前開立法委員候選人陳進丁，以此方式交付賄賂
    ，對於該屆立法委員選舉中有投票權之人為一定投票之行使
    ，而被告甲○○亦明知另案被告楊阿雲交付之3 千元賄款約
    定投票權不正行使之用意，仍基於妨害投票之犯意，而予以
    收受前揭買票之賄賂。嗣經警查獲，該賄款為被告所有且為
    犯罪所得之物，爰依刑事訴訟法第259 條之1 、刑法第40條
    第2 項之規定，聲請宣告沒收之等語。
三、經查：
  (一)被告於前揭時、地，因犯刑法第143 條第1 項之投票受賄罪
    ，業經臺灣彰化地方法院檢察署檢察官於97年2 月25日以97
    年度選偵字第16號緩起訴處分並定1 年之緩起訴期間，並參
    加法治教育1 次，且經臺灣高等法院臺中分院檢察署駁回檢
    察官職權再議之處分而確定，被告所受前開緩起訴處分亦未
    經撤銷，此業經本院核閱上揭卷宗屬實。
  (二)上開扣案之現金3 千元，係被告所收受之賄賂，此據被告供
    承在卷，並有警卷所附之扣押物品目錄表、扣押筆錄各1 份
    可參，即屬被告所有且因犯罪所得之物，是揆諸前開規定，
    檢察官所提前開聲請，核與規定並無不合，應予准許，爰依
    刑事訴訟法第259 條之1 之規定，裁定如主文。
  (三)至聲請意旨雖另爰依刑法第40條第2 項規定作為聲請單獨宣
    告沒收之理由，然查，沒收屬於從刑之一種，原則上非有主
    刑之存在不得單獨為之；而刑法第40條第2 項關於「違禁物
    或專科沒收之物」，得單獨宣告沒收之規定，則為上述沒收
    從刑須依附於主刑存在原則之例外規定。另按修正刑法第40
    條於95年7 月1 日生效施行，該條修正前原規定「沒收，於
    裁判時併宣告之。但違禁物得單獨宣告沒收。」，修正後則
    規定為「沒收，除有特別規定者外，於裁判時併宣告之。違
    禁物或專科沒收之物得單獨宣告沒收。」，除將原規定於但
    書之單獨宣告沒收移置第2 項外，並增列「專科沒收之物」
    亦得單獨宣告沒收之規定。另按刑罰法令關於沒收之規定，
    有採職權沒收主義與義務沒收主義。職權沒收，指法院就屬
    於被告所有，並供犯罪所用或因犯罪所得之物，仍得本於職
    權為斟酌沒收與否之宣告，例如刑法第38條第1 項第2 款、
    第3 款、第3 項前段等屬之。義務沒收，又可分為絕對義務
    沒收與相對義務沒收二者。前者指凡法條規定「不問屬於犯
    人與否，沒收之。」者屬之，法院就此等之物，無審酌餘地
    ，除已證明毀滅外，不問屬於犯人與否或有無查扣，均應沒
    收之，例如刑法第200 條、第205 條、第209 條、第219 條
    、第266 條第2 項、毒品危害防制條例第18條第1 項前段等
    屬之；後者，供犯罪所用或因犯罪所得，且以屬於被告所有
    者為限，始應予以沒收，例如毒品危害防制條例第19條第1
    項前段、修正前著作權法（87年1 月21日修正公布前之著作
    權法）第98條是（最高法院89年度臺上字第5605號判決要旨
    參照）。刑法第143 條第2 項規定「所收受之賄賂」非屬刑
    法第40條第2 項規定「專科沒收之物」，本案情形與刑法第
    40條第2 項之情形尚屬有間，聲請意旨此部分顯係誤載，附
    此敘明。
中    華    民    國    98    年    7     月    9     日
                  刑事第八庭          法  官  唐中興
以上證明與原本無異。
如不服本裁定，應於裁定送達後5日內向本院提出抗告狀（須附
繕本）。
中    華    民    國    98    年    7     月    9     日
                                      書記官  吳政


司法院資訊處製作；財團法人民間司法改革基金會備份。
